臺灣臺北地方法院民事判決　　93年度消簡上字第4號
上　訴　人　戊○○
訴訟代理人　丁○○
被 上訴 人　己○○○○際有限公司
法定代理人　甲○○
訴訟代理人　丙○○
上列當事人間請求返還價金事件，上訴人對於中華民國93年6 月
15日臺灣臺北地方法院臺北簡易庭93年度北消簡字第1 號第一審
判決提起上訴，本院判決如下：
    主      文
上訴駁回。
第二審訴訟費用由上訴人負擔。
    事      實
甲、上訴人方面：
一、聲明：(一)原判決廢棄。(二)被上訴人應給付上訴人新臺幣（下
    同）194,438元，及其中180,000元自民國92年5月3日起至清
    償日止，餘14,438元自起訴狀繕本送達翌日即93年1月10 日
    起至清償日止，按年息5％計算之利息。
二、陳述：除與原審判決書所載者相同茲予引用外，補稱：
  (一)上訴人於92年4 月26日經被上訴人銷售人員長時間之推銷、
    降價、又宣稱對於會員人數控管、旅程安排不限時間云云，
    終被說服，盲目簽約，事後發現負擔過重，次日即要求解除
    契約，被上訴人卻稱可再降價，故而變更契約，本件並無合
    理審閱期間。
  (二)系爭契約雖僅三頁半，然許多附件係於簽約後始提出，上訴
    人並未閱覽全部契約內容，僅憑三頁半之契約，無法瞭解度
    假村之使用情形。如合約第5條對於ＲＣＩ並無任何介紹或
    說明，合約第7條之內容須待實際使用度假村服務時始能知
    悉有時間之限制。並非如原審認定之「一目了然」、「淺顯
    易懂」。上訴人於92年6月始收到ＲＣＩ年鑑，7月申請使用
    時，才知道有禮拜二入房、禮拜六退房之限制。
  (三)依照行政院消費者保護委員會86年4月23日消保法第5號函：
    「以訪問買賣方式推銷國際度假村會員卡者，消費者得自接
    受業者提供之主要服務開始之次日起算七日內解除契約」，
    86年4月30日消保法第547號函：「國際度假村會員卡公司以
    訂立契約之次日作為訪問買賣消費之契約解除權之起算日，
    與法未合」，可資參照。原審判決以上訴人領取臨時會員卡
    即92年4月26日簽約時，或92年5月底領得正式會員卡時，均
    已超過7日為由，與法有違。況且本件之會員卡有三，除歡
    樂假期會員卡、ＱＶＣ會員卡外，尚有ＲＣＩ會員卡迄未交
    付予上訴人，則解除權之7日除斥期間是否已開始起算，自
    有疑義。
乙、被上訴人方面：
一、聲明：上訴駁回。
二、陳述：除與原審判決書所載者相同茲予引用外，補稱：
  (一)上訴人應對於合約詳細研究後，始生解約之動機，嗣經被上
    訴人解說後，又願意降價繼續履行契約，其已經過慎重仔細
    之考慮。又合約簽名欄上方，已註記其收到臨時會員卡七日
    內得以書面解除契約之權利，及詳閱條款並仔細慎重考慮後
    同意簽訂契約之聲明。上訴人指稱未了解合約內容即貿然簽
    名云云，並非實情。
  (二)本件合約文字淺顯易懂，並未咬文嚼字，以上訴人之學歷能
    力，應可明瞭，既已簽名同意，即不應事後悔約。本件上訴
    人申請入住蘇美島度假村時，因該度假村本身入住時間另有
    規定，與上訴人欲入住之時間不符，被上訴人即同意負擔因
    此增加之額外費用，並與上訴人簽訂聲明書，保證上訴人申
    請之住宿時間不受限制。況ＲＣＩ年鑑上已載明以週六為入
    情事。而該會員得於兩年內度假八天七夜，原則上應一次使
    用完畢，但特別允許會員拆開使用，不過有禮拜二入房之限
    制。因是彈性作法，此限制並無明文規定在年鑑中。
  (三)本件合約已經明訂，上訴人於收到臨時會員卡即可行使會員
    權利，自得於收受臨時會員卡時起7 日內以書面解除契約，
    而正式會員卡業於92年5 月29日掛號寄出，哈金森信託證書
    於同年7 月1 日寄出。上訴人怠於行使會員權利，無法歸咎
    於被上訴人。況該度假村會員權利可以存放3 年、得代享、
    轉讓、繼承，若以會員行使權利時起算解除權7 日除斥期間
    ，則使合約處於長期不安定之狀態下，被上訴人無法規劃度
    假村設備與會員人數之合理比例，難以維持度假村之品質。
    上訴人主張解除契約，應無理由。
    理    由
一、本件上訴人起訴主張：其與訴訟代理人丁○○於92年4月下
    旬接獲被上訴人電話，以全程參與90分鐘活動並贈送度假村
    5天4夜免費住宿券為邀請，因而於同年月26日前往被上訴人
    公司，經被上訴人解說人員乙○○促銷下，當場簽約成為Ｑ
    ＶＣ度假村Ｔ１會員，翌日又至被上訴人公司表示欲降為Ｔ
    ０會員，同年月28日再以18萬元價格重新簽約（下稱系爭契
    約），嗣上訴人擬於92年9月間前往蘇美島度假，於92年7月
    底提出住宿申請，被上訴人竟告知分時渡假會員只能在每週
    之週二及週六返房，上訴人只好以使用贈品之免費住宿券方
    式仍以上開時點向被上訴人申請前往蘇美島，被上訴人要求
    上訴人匯款3500元手續費後，未久又以上開住宿單位為他人
    搶走無法成行搪塞，上訴人亦無法使用免費住宿券，本件契
    約成立前未有30日合理審閱期間，依消費者保護法第11條之
    1第1項、第2項規定，系爭契約不生效力；另依同法第19條
    規定，上訴人從未接受業者提供之主要服務，依法得解除契
    約；被上訴人隱瞞入退房之限制，與詐欺同視，另依民法第
    92條規定，撤銷訂約之意思表示，被上訴人應返還180,000
    元及自92年6月起至12月止之利息損失5,775元，及依消保法
    第51條規定，按利息損失1.5倍即8,663元懲罰性賠償金，爰
    請求被上訴人應給付194,438元及其中180,000元自92年5 月
    3日起至清償日止，餘14,438元自起訴狀繕本送達翌日即93
    年1月10日起至清償日止，均按年息5％計算之利息。
二、被上訴人則以：上訴人於簽訂系爭合約前，被上訴人派專人
    詳加介紹解說，上訴人經過審慎仔細考慮後，當場同意簽約
    領取臨時會員卡，並於該日起依約即可行使享有系爭度假俱
    樂部之一切會員權利，正式會員卡被上訴人也已於92年5月
    29日寄出，上訴人未行使權利，非可歸責於被上訴人；若以
    上訴人行使權利後始得起算7日之解約期間，則兩造契約將
    長期處於不穩定狀態，被上訴人亦無法估算會員人數及度假
    村設備以維持服務品質，上訴人超過法定7日期限後再為解
    除行為，並不合法。至於關於會員入住週二周六之限制一節
    ，經兩造分別至消費者爭議調解委員會協調後，被上訴人已
    對上訴人解除住宿週二進週六出之限制，上訴人再以此為由
    主張受詐欺而撤銷訂約意思表示，亦不合法等語資為抗辯。
三、本件上訴人主張其與訴訟代理人丁○○於92年4月下旬接獲
    被上訴人電話，以全程參與90分鐘活動並贈送度假村5天4夜
    免費住宿券為邀請，因而於同年月26日前往被上訴人公司，
    經被上訴人解說人員乙○○促銷下，當場簽約成為ＱＶＣ度
    假村Ｔ１會員，翌日又至被上訴人公司表示欲降為Ｔ０會員
    ，同年月28日再以18萬元價格重新簽約，嗣上訴人擬於92年
    9 月間前往蘇美島度假，於92年7月底提出住宿申請，然未
    成行，上訴人於92年11月26日寄發存證信函解除契約，請求
    被上訴人退費等事實，業據上訴人提出入會合約書（見原審
    卷第八頁）、郵局存證信函（見原審卷第十一頁）附卷可稽
    ，並有被上訴人提出之聲明書、電子郵件、訂房狀況等件在
    卷可按（見原審卷第二三頁、第二五至三五頁），堪信為真
    實。
四、兩造之爭點厥為：(一)上訴人簽訂定型化契約是否已有合理之
    審閱期間？(二)上訴人得否主張消費者保護法第19條第1項解
    除契約之權利？(三)上訴人得否主張因受詐欺而撤銷契約？經
    查：
  (一)消費者保護法第11條規定：「企業經營者與消費者訂立定型
    化契約前，應有三十日以內之合理期間，供消費者審閱全部
    條款內容。違反前項規定者，該條款不構成契約之內容」，
    上訴人於簽訂系爭入會合約書時，應經合理期間之審閱過程
    ，否則構成契約內容之定型化條款，被上訴人不得對上訴人
    有所主張。惟消費者保護法第十一條規定之立法目的，係在
    使消費者可得認識其內容，若企業經營者未於消費者訂立定
    型化契約前，預留合理期間，供消費者審閱全部條款內容，
    消費者無法充分認識契約內容，以考量諦約與否，該條款仍
    不能認為已為明示，應不構成契約之內容。至於「合理期間
    」之認定，則依交易種類不同，涉及事項之多寡與複雜程度
    等因素而異其情形。本件兩造所訂立之入會合約書所檢附之
    合約條款內容僅三頁半，內容雖分列十九條，惟細究各條記
    載之內容，其間之法律規定並不複雜，內容記載之事項淺顯
    易懂，上訴人只需稍加閱覽即得明瞭。況上訴人自承其於92
    年4月26日因被上訴人電話邀請前往被上訴人處參與活動，
    經被上訴人推銷後，簽訂買賣度假村會員權利之契約，同年
    月28日又再與被上訴人重新簽訂系爭契約，將價格降低為18
    0,000元等情，亦經證人梁維容即代表被上訴人與上訴人簽
    約人員到庭證稱：「我是照著文字念沒有做任何其他的解說
    。上訴人及其訴訟代理人於簽約時，並未提出疑問」等語（
    見本院卷第83頁），足認上訴人係經承辦人員梁維容之解說
    及審視契約條款後，始簽訂契約。況第1次簽約後事隔2日，
    上訴人又再度前往被上訴人處，要求以較低價格重新簽約，
    亦足認上訴人在簽約後，有充分審閱此份合約條款之內容，
    衡量契約條款之利弊得失，其認為以較高價格簽約，可能不
    妥，始又至被上訴人處與被上訴人重新磋商價格，若上訴人
    未詳閱契約條款，又豈會認為不妥？上訴人於重新磋商價格
    後，仍願意降低價格簽訂契約，成為TO 2年1週的會員，如
    果上訴人不願意簽訂立契約，理應於2日後立即表明解除契
    約，又豈會願意於降低價格後，仍簽約成為會員之理？故上
    訴人主張系爭契約之簽訂未有合理審閱期間，不構成契約內
    容云云，殊難採信。
  (二)再按訪問買賣，係指企業經營者未經邀約而在消費者之住居
    所或其他場所從事銷售，所為之買賣行為，消費者保護法第
    2 條第11款定有明文。蓋以現代大眾傳播媒體日新月異促銷
    方式多樣化，訪問買賣之消費者通常欠缺事前準備及心理狀
    況下，囿於企業經營者之促銷手段，在未深思熟慮情況下逕
    與企業經營者訂立契約，為貫徹保護消費者之權益、促進國
    民消費生活之安全，消費者保護法乃特就此種交易型態加以
    明文規範。以前開訪問買賣成立之要件，包括：1.未經邀約
    ，即非出於消費者之自願；2.於消費者之住居所或其他場所
    從事銷售。近來實務上常見「誘導邀約」之情況，即企業經
    營者主動與消費者聯絡，提出類如免費贈送等誘因吸引消費
    者前往企業經營者之營業所、辦公處所或其他場所，若消費
    者於前往企業經營者處所時，並未預期將於當日簽訂任何契
    約，即欠缺就該商品或服務與市場上同類商品、服務比較之
    機會，消費者顯係於無心理準備情況下與企業經營者訂立買
    賣契約，為維消費者權益，應認屬消費者保護法所稱未經邀
    約之情形。至前開條文所謂其他場所，解釋上應指凡消費者
    無法正常取得資訊並詳加考慮締約與否機會之任何場所均屬
    之，始符合立法意旨。本件上訴人係因被上訴人以電話邀請
    參與被上訴人舉辦之活動，並以贈送度假村五天四夜免費住
    宿券作為誘因，上訴人始前往被上訴人公司，經被上訴人解
    說人員促銷下簽訂本件度假村入會契約。於此之前，上訴人
    對於度假村之使用型態及方式等，均無任何認識，遑論有正
    常考慮是否與被告締約之機會、或與其他企業經營者所銷售
    之度假村服務比較之機會。依前開說明，應認本件兩造訂立
    之系爭契約屬於消費者保護法中之訪問買賣。查兩造間訂立
    之契約係以上訴人取得在ＱＶＣ、ＲＣＩ度假村住宿之專屬
    權利為標的，而上訴人應繳付入會費、年度管理費、ＲＣＩ
    年費、交換服務費、待享服務費等作為對價。故可認為兩造
    所簽訂之契約係屬服務之買賣契約。另按郵購或訪問買賣之
    消費者，對所收受之商品不願買受時，得於收受商品後7日
    內，退回商品或以書面通知企業經營者解除買賣契約，無須
    說明理由及負擔任何費用貨價款，消費者保護法第19條定有
    明文。該條文雖均以「商品」為標的，然同法第19條之1明
    訂：「前二條規定，於以郵購買賣或訪問買賣方式所為之服
    務交易，準用之」。則以服務為客體而透過訪問買賣方式予
    以銷售之情形，亦有前開無條件解約權之適用。按訪問買賣
    之交易，消費者於企業經營者突如其來之推銷下訂立買賣契
    約，自難對於買受之商品或服務有所認識，為保障消費者之
    權益，故立法者賦予消費者相當合理之時間，以實際了解買
    受之商品或服務之內容，此為消費者保護法第19條規定之立
    法意旨。若消費者於尚未收受商品或接受業者提供之主要服
    務前，自難知悉其所買受之標的品質為何，亦無從決定是否
    解除契約。是以，前開法條所定7日之猶豫期間，應自消費
    者可使用商品或接受業者提供之主要服務之狀態下，開始起
    算，始為合理。然而，以會員權利之買賣而言，若以消費者
    實際到場使用服務之時點作為解除權7日除斥期間之起算點
    ，無異使除斥期間之起算點繫於消費者任意之意志決定，則
    買賣契約隨時有遭解除之可能，法律狀態陷於不穩定。故應
    以消費者處於可得使用服務狀態下，即開始起算解約權之除
    斥期間。本件上訴人於92年4月28日完成入會契約之簽訂後
    ，當場取得臨時會員卡，於同年5月取得正式會員卡等情，
    為兩造所不爭執（見原審卷第61頁），堪認為事實。據兩造
    合約書所載，上訴人憑臨時會員卡即可行使會員權利（見原
    審卷第8頁），則上訴人於92年4月28日簽訂契約同時取得臨
    時會員卡，即已處於可得行使會員權利之狀態。自此，上訴
    人即有前往度假之權利，上訴人已立於可以享受會員權益，
    安排渡假，接受業者主要服務之地位。上訴人收受臨時會員
    卡時7日內，其應可行使解除權，而本件上訴人遲至92年11
    月26日始以存證信函（見原審卷第11 頁）通知被上訴人解
    除契約，又以本件起訴狀繕本送達作為解除契約之意思表示
    （見原審卷第4頁），距上訴人收受臨時會員卡之時間已相
    隔半年之久，已逾7日得行使解除權之除斥期間。從而，上
    訴人之解除權已因除斥期間經過而消滅，其主張解除契約，
    並請求被上訴人返還已交付之入會費，自無理由。
  (三)至上訴人主張：因被上訴人故意告知度假村不限時間、日期
    ，使上訴人陷於錯誤，爰以起訴狀為撤銷兩造契約之意思表
    示云云。惟按被詐欺而為意思表示者，依民法第92條第1 項
    之規定，表意人固得撤銷其意思表示，惟主張被詐欺而為表
    示之當事人，應就此項事實負舉證之責任。又所謂詐欺，係
    指欲使相對人陷於錯誤，故意示以不實之事，令其因錯誤而
    為意思表示者而言。惟觀諸原審卷所附之契約書內，並無何
    關於「入退房時間毫無限制」之保證，此外，上訴人並未舉
    證證明上訴人有何故意不告知之行為，則難認為上訴人就入
    週六退房之限制，業經被上訴人事後向上訴人保證取消該限
    制，此由上訴人訴訟代理人與被上訴人簽訂之聲明書自明（
    見原審卷第36頁）。則上訴人所稱被上訴人故意不告知入退
    房限制而陷於錯誤云云，核與詐欺之要件不符，自難採信。
    上訴人主張撤銷契約之意思表示，並無可取。
五、綜上所述，上訴人主張系爭契約無合理審閱期間依消費者保
    護法第11條規定不構成契約內容、及依消費者保護法第19條
    第1項規定解除契約、依民法第92條第1項規定撤銷契約云云
    ，均無依據，從而，上訴人主張依不當得利法律關係，請求
    被上訴人返還已支付之入會費18萬元暨自92年5月3日起至清
    償日止，及利息加計懲罰性違約金，計14,438元自起訴狀繕
    本送達翌日即93年1月10日起至清償日止，均按年息百分之
    5計算之利息，洵屬無據。原審所為上訴人敗訴之判決，並
    無不合。上訴論旨指摘原審判決不當，求予廢棄改判，為無
    理由。
六、因本案事證已臻明確，兩造其餘主張陳述及所提之證據，均
    毋庸再予審酌，附此敘明。
七、據上論結，本件上訴為無理由，依民事訴訟法第436條之1第
    3項、第449條、第78條，判決如主文。
中　　華　　民　　國　　94　　年　　1 　　月　　21　　日
                  民事第一庭審判長  法  官  呂淑玲
                                    法  官  傅中樂
                                    法  官  林晏如
本判決不得上訴。
右正本係照原本作成
中　　華　　民　　國　　94　　年　　1 　　月　　21　　日
                                    書記官  許博為
